【裁判字號】    95,台上,7233
【裁判日期】    951228
【裁判案由】    加重強盜
【裁判全文】
最高法院刑事判決            九十五年度台上字第七二三三號
上  訴  人  甲○○
                    在台灣台北監獄執行）
選任辯護人  林孝甄律師
            張宜暉律師
上  訴  人  乙○○
                    13號（另案在台灣宜蘭監獄執行）
選任辯護人  林達傑律師
上  訴  人  丙○○
                    之2
上列上訴人等因加重強盜案件，不服台灣高等法院中華民國九十
五年九月十三日第二審判決（九十五年度上訴字第二七一四號，
起訴案號：台灣基隆地方法院檢察署九十三年度偵字第四０七二
號），提起上訴，本院判決如下：
    主  文
上訴駁回。
    理  由
按刑事訴訟法第三百七十七條規定，上訴於第三審法院，非以判
決違背法令為理由，不得為之。是提起第三審上訴，應以原判決
違背法令為理由，係屬法定要件。如果上訴理由書狀並未依據卷
內訴訟資料，具體指摘原判決不適用何種法則或如何適用不當，
或所指摘原判決違法情事，顯與法律規定得為第三審上訴理由之
違法情形，不相適合時，均應認其上訴為違背法律上之程式，予
以駁回。
一、甲○○、乙○○部分：
本件上訴人甲○○上訴意旨略稱：(一)、原判決認定甲○○、丙○
○、乙○○三人共謀以「仙人跳」方式，向被害人丁○○施強暴
、脅迫而強取財物，然就所謂之共謀時間、地點，竟未詳加認定
記載，已嫌疏略；且實際上，甲○○除在月亮賓館內，與被害人
互相扭打外，此後無論在堤防、山區或富國旅社，甲○○均未參
與毆打被害人之行為，該被害人在諸多場合，例如在離開月亮賓
館時、乘坐計程車時、打電話聯絡友人籌款時、返家拿支票等物
時，大可趁機向櫃檯人員、計程車司機、友人、母親求救，甚或
脫逃，足見被害人純因自知理虧，自願隨同上訴人等行動，尤其
在台北市鬧區之月亮賓館，原判決認定「甲○○及乙○○架住丁
○○雙手，拉住丁○○之後領及後腰，壓低其頭部後，一同走出
賓館門口，將丁○○押入計程車」，顯然違背經驗法則，被害人
既坦言還可以走動，有要反抗等語，足見主觀上並未喪失意思自
由，甲○○之一方又未持任何凶器，被害人所受者，復僅皮肉輕
傷，可見客觀上尚未達不能抗拒之程度，是甲○○所應負者，當
屬恐嚇取財罪責，原審竟以強盜罪相繩，即有法則適用不當之違
誤。(二)、丙○○從頭至尾均未動手毆打被害人，充其量祇屬同謀
共同正犯或幫助犯，被害人離開月亮賓館之後，整件事情即非甲
○○所主導，乙○○固召來一夥不知名之友人，並對被害人施加
強暴、脅迫，但甲○○均未參與，亦未共同將被害人帶返其家，
原判決採納坦言眼鏡已遭打掉，視力大受影響之被害人所訴，認
定甲○○參與其事，在被害人住家樓梯間等候入屋之被害人及乙
○○，已有悖於經驗法則，甲○○與上揭乙○○之不知名友人互
不相識，豈會有犯意聯絡、行為分擔，何況甲○○與被害人相識
，焉會對被害人行強盜之事，原審認定甲○○與該一夥不知名之
人及乙○○等多人實行強盜犯行，並該當於結夥三人以上之加重
條件，亦有適用法則不當之違法。再其未說明如何認定各行為人
間具有犯意聯絡、行為分擔之理由，則有判決理由未備之違失。
(三)、被害人在富國旅社內，既無簽發支票之義務，縱檢察官未援
引刑法第三百零四條作為此部分之起訴法條，但起訴書內已詳載
其事，倘法院審理結果，認為此已構成強盜罪之一部分，亦即不
另論以強制罪，然於判決理由內仍應為說明，始稱適法，乃原判
決未置一詞，即有判決「不適用法律」、「判決理由不備」之違
法。(四)、本件犯罪所用之物，例如丙○○之手機、賓館之毛巾，
因犯罪所得之物，例如被害人之手機、中華商業銀行金融卡等，
其流向如何，原審未詳加調查，實有應於審判期日調查之證據而
未予調查之違失，且未就此等物品，說明何以不宣告沒收之理由
，應有判決理由不備之違誤。至已宣告沒收之署押，依卷內資料
顯示，應共計四枚，原判決僅就其中二枚為沒收之諭知，已非合
法，且既認所附著之中國信託商業銀行持卡人存根聯，「雖屬被
告所有，然因未扣案，且『非屬應沒收之物』，為免將來執行之
困難，爰不另為沒收之諭知」，於法亦有違誤。(五)、原判決事實
欄記載被害人遭強取之物，其中之一為「中華商業銀行金融卡」
，然其理由內則說明為「現金卡」及「金卡」；另一認定為「陽
信商業銀行信用卡」，卻於理由內載為「金融卡」；復未認定陽
信商業銀行同係其持用消費之受損害者；認定被害人遭毆打之地
點僅有月亮賓館及河濱二處，理由內卻載為尚有山區某處房屋；
認定丙○○係先由乙○○之友人載往富國旅社，理由內卻謂與乙
○○、甲○○共乘，均有認定事實與理由說明不相一致之判決理
由矛盾之違誤。(六)、甲○○固被訴將被害人之身分證、駕駛執照
等交付不詳姓名人，持以申辦行動電話門號，但此部分已經第一
審判決無罪，並因檢察官未上訴而先告確定，原審竟未細察，於
判決理由七內，說明此部分應「不另為無罪之諭知」，自有未受
請求之事項而予判決之違法。(七)、原審未傳喚被害人到庭表示意
見，實有違刑事訴訟法第二百七十一條第二項之規定。(八)、原判
決就乙○○部分，固認應依修正前刑法第四十七條規定論以累犯
，然其據上論斷欄內，竟僅記載該條文，而漏列「修正前」三字
，同有違失。另上訴人乙○○上訴意旨略稱：(一)、乙○○在月亮
賓館時，乃係基於朋友義憤，出手毆打丙○○，並試圖拉開扭打
一起之甲○○與被害人，此經甲○○證實，被害人亦不曾指述遭
受乙○○毆打，原判決竟認乙○○有共同毆打被害人之暴行，顯
然無據。(二)、乙○○縱於案發前後，有與甲○○密切通聯之電訊
紀錄，然僅屬甲○○要求乙○○同往「處理」丙○○之事，尚難
資為認定乙○○謀議共同犯罪之證據，此由甲○○證稱：係伊與
丙○○商量設局對被害人恐嚇取財，乙○○不知內情等語，當可
證明。尤其，甲○○已供明：在月亮賓館拿取被害人之皮夾，乃
「臨時發生的狀況」，丙○○亦指稱：被害人之皮夾，係甲○○
拿出的各等語，是本件強盜罪於甲○○強取被害人皮夾時，即已
完成，此後乙○○縱有聯絡友人前往堤防會合之情，乙○○既未
再對被害人施加強暴、脅迫行為，自與強盜罪之構成要件顯不相
合。倘乙○○主觀上具有不法所有之犯意，何以在山區時，未得
分文，即令前來關心之友人全部散去？何以在被害人家，既取得
被害人母親交付之款項，尚抽出新台幣（下同）一千元留供其買
菜？何以在富國旅社中，勸告被害人儘早簽發支票，以便儘速離
開，且待其簽票用印後，未俟甲○○同意，即先令被害人離去？
又何以將所得財物扣除車資後之餘額，連同上揭支票，悉數交給
甲○○，而自身未獲任何利益？再就被害人言，前往堤防途中，
乙○○得知被害人係其表哥之友人後，即多次阻止他人毆打被害
人，被害人亦有諸多機會可以向人求助或脫困，竟均不為，足見
客觀上並未喪失意思自由，且未達不能抗拒之程度，若就案發之
後，被害人尚藉乙○○父親住院之機會，致贈五千元紅包給乙○
○，益見其心存感念之情。凡此皆屬對於乙○○有利之證據，原
審均不採酌，又不於判決理由內說明其不採納之理由，顯有判決
不備理由之違誤。(三)、本件實係甲○○、丙○○與被害人間之感
情及金錢糾葛，乙○○則與被害人素昧平生，斷不可能由乙○○
主導，丙○○供稱係乙○○設局云者，無非卸責之詞，原判決予
以採信，當悖證據法則。(四)、原判決理由謂乙○○與其所邀約前
往堤防會合之不詳姓名友人多人間，具有強盜之犯意聯絡及行為
分擔，然則在該處並未取得任何財物，原判決此部分論斷，不無
理由矛盾或不備之情形。(五)、結夥三人以上強盜罪之結夥，並不
包含同謀共同正犯。在月亮賓館中，丙○○雖與甲○○、乙○○
一起在場，但並未參與毆打或強取財物之行為，原判決竟將之計
入結夥人數，論處乙○○加重強盜罪，容有法則適用不當之違法
各云云。惟查：(一)、證據之取捨、證明力之判斷及事實之認定，
係屬事實審法院自由判斷之職權，此項職權之行使，倘不違背經
驗法則或論理法則，即不容任憑己意，指摘為違法，而資為上訴
第三審之適法理由。其中所稱經驗法則，乃謂一般之人，基於日
常生活經驗所得之定則，具有客觀性，非許由當事人依其主觀自
作主張。又刑法結夥三人以上強盜罪，所稱之結夥者，固不包含
同謀共同正犯在內，但其在場共同實行或在場參與分擔實行犯罪
之人，則應計數之。再以強暴、脅迫使人行無義務之事，如係意
圖為自己不法之所有，使人不能抗拒而交付財物，或藉以取得不
法之利益，即應成立強盜罪名，不另論以刑法第三百零四條之強
制罪，縱未於判決理由內特加說明，要難指為違法。本件原判決
係依憑被害人迭在偵、審中前後一貫、堅訴不移之證言；上訴人
等三人坦承挾持被害人而取得財物之部分自白；丙○○且證實被
害人並非自動交出其皮夾，而係甲○○動手自被害人口袋取出之
證詞；月亮賓館監視器翻拍照片四幀；被害人開立之支票影本三
張；受傷之醫院診斷證明書；贓物認領保管收據；中華商業銀行
松江分行函附領款紀錄；丙○○與被害人間、甲○○與乙○○間
之行動電話通聯紀錄；世麟珠寶行監視器翻拍照片二張；陽信商
業銀行之信用卡影本、簽帳單影本、信用卡交易紀錄等證據資料
，乃認定甲○○、乙○○有原判決事實欄所載之犯行，因而撤銷
第一審關於其二人強盜部分之科刑判決，改判依行為時法之牽連
犯關係（甲○○係牽連犯加重強盜罪、由自動付款設備詐財罪、
行使偽造私文書罪及行為時連續詐欺取財既遂罪；乙○○為牽連
犯加重強盜罪及由自動付款設備詐財罪），從一重仍均論處其二
人意圖為自己不法之所有，結夥三人以上，以強暴、脅迫，至使
不能抗拒，而取他人之物及使他人交付其物罪刑（甲○○處有期
徒刑八年六月；乙○○為累犯，處有期徒刑七年十月）。對於其
二人皆矢口否認犯加重強盜罪，甲○○所為伊雖有毆打被害人，
然被害人既未喪失行動自由，且仍具自由意思，主動交付財物及
同意簽發支票，並未利用諸多機會向他人求助，益見未達不能抗
拒程度，伊所應負者，至多為以「仙人跳」方式之恐嚇取財罪責
；乙○○所為伊係應甲○○臨時召喚而至，主觀上不知要以「仙
人跳」方式，強取被害人財物，迨至堤防談判時，即知被害人係
伊表哥之友人，乃為其人身安全著想，請被害人儘量配合甲○○
所求，以便儘早獲釋，伊實無不法所有之意圖，且被害人在伊陪
同返家之時，既未暗示其母報警，亦未乘機脫困，當可推知係其
自認理虧而配合需索，客觀上並未達於不能抗拒程度，況伊未曾
參與毆打被害人或剝奪其行動自由之行為，自不應令負共同正犯
罪責各云云之辯解，則於理由三－(二)內，引據甲○○在第一審時
，坦陳其如何在事前，與丙○○商量設局加害被害人索款，並藉
乙○○對於台北熟識之條件共同行事，在將被害人毆打後，自賓
館帶出至堤防時，已有乙○○邀來之人馬相候，並再毆打被害人
，此後即由乙○○與被害人談判、取款及令簽支票，其間，有「
帶被害人至多處，並有很多動作」等情，丙○○亦直言：參與設
局以「仙人跳」方式，強取被害人財物，伊全程在場、同行等語
，是丙○○既依原議，邀同被害人進入賓館，再電知甲○○房號
，使其與乙○○得以入房犯案，就全案之分工而言，即不失為在
現場分擔一定程度之行為，嗣後復為索得更多財物，始終一路隨
同，以至達成目的，足認有事前犯意聯絡及事中行為分擔，非僅
止於同謀共同正犯，自已符合刑法結夥三人以上之規範概念。而
被害人在賓館內遭受至少二人以上毆打，已經被害人供證綦詳，
丙○○亦證實乙○○在賓館內，確同有出手毆打被害人等語，參
諸甲○○、乙○○在賓館外會合之前，竟有二十餘通之行動電話
通聯情形，加以乙○○一進入賓館，旋動手毆打被害人，見強取
所得不多時，立即聯絡友人，再押被害人外出至堤防會合，一路
輾轉多處，均由其主控，足見亦事前謀議，事中參與，且詳知內
情。復於理由三－(三)內，敘明被害人係於凌晨時分，突遭甲○○
、乙○○侵入房間，並毆打倒地，復押往偏僻之堤防毆打，再轉
至山區恫嚇，逼告金融卡密碼，更因籌款無著，押回住處，拿出
支票、印章，另至旅社簽發、交付，業據被害人證述歷歷，甲○
○且供承其將被害人押出賓館時，「有抓住丁○○的褲腰帶，上
車後，勒住丁○○的脖子，把丁○○押在下面」，並與乙○○一
致直陳被害人在河堤時，有遭人（乙○○等多名友人）毆打、腳
踹等語，是就被害人所處之客觀情狀觀之，自已達意思自由遭壓
抑至不能抗拒之程度，而上訴人等主觀上，實具有不法所有之意
圖（丙○○係酒店小姐，向被害人借錢，迭經被害人索債未償）
，應符強盜罪構成要件。乃認甲○○、乙○○所辯，無非事後卸
責之詞，不足採信。所為之事實認定與得心證理由，俱有卷內各
證據資料可稽，並無上訴意旨所謂採證違背證據法則、認事不憑
證據、判決理由未備及矛盾暨適用法則不當或不適用法則之違法
情形存在。(二)、刑事訴訟法第三百七十九條第十款所稱應調查之
證據，係指與待證事實具有重要關係，在客觀上認為有調查之必
要性，為認定事實、適用法律之基礎者而言。倘事實業臻明確，
自毋庸為無益之調查，亦難認有證據調查職責未盡之違法。原審
既綜合上揭直接、間接證據，本於推理之作用而為判斷，事實並
無不明，其未就手機、毛巾、金融卡等最後流向進行調查，尚不
生影響於其事實之認定，自無證據調查職責未盡之違失可言。(三)
、刑法第三十八條第一項第二款所定供犯罪所用或犯罪預備之物
，及第三款所定因犯罪所生或所得之物，依同條第三項前段規定
，以屬於犯罪行為人者為限，得沒收之。是沒收與否，法院有自
由裁量權，倘斟酌結果，認為無沒收之必要，而說明其理由，無
非其職權之自由行使，不容當事人任意指摘，資為上訴第三審之
適法理由。又同法第二百十九條所定偽造之署押，固應不問屬於
犯人與否，沒收之，採義務沒收主義，法院無斟酌裁量權。但如
姓名僅屬辨別之用者，不能逕認係署押，自毋庸沒收。甲○○持
用被害人之信用卡消費，其在系爭簽帳單上偽簽被害人之姓名，
固計有四處之多，然其中二處係屬辨別之用，另在簽名欄部分者
，始屬署押性質，有卷附簽帳單影本可徵，是原判決將署押部分
宣告沒收，非署押部分，未諭知沒收，於法核無不合。又原判決
既於理由五內，說明甲○○「第一次刷卡之中國信託商業銀行持
卡人存根聯一紙，雖屬被告所有，然因未扣案，且非屬應沒收之
物，為免將來執行之困難，爰不另為沒收之諭知」，無非裁量權
之行使，甲○○上訴意旨指其違法，殊屬誤會。(四)、被告不服原
審判決，固得提起上訴，但應以關於其受判決部分為限，尚無許
以原判決對於共同被告之他人部分有所瑕疵，資為自己上訴之理
由，此乃法理所當然。甲○○以原判決據上論斷欄關於援引刑法
第四十七條部分，指摘漏載「修正前」三字為由，提起上訴，惟
此核屬乙○○部分之判決情形，要與甲○○無關，自無許甲○○
以之資為合法上訴之理由，況此明顯疏漏，尚非不能由原審法院
裁定更正之。再第一審係就甲○○被訴將被害人身分證、駕駛執
照交付他人申辦行動電話，涉嫌行使偽造私文書之事，以查無確
證，然因檢察官認此部分與加重強盜部分具有牽連犯裁判上一罪
關係，而不另為無罪之諭知，有第一審判決書可憑，甲○○上訴
後，原審仍為同一之處理，於法並無違誤。甲○○上訴意旨指稱
此部分早經第一審「判決無罪」，因檢察官未上訴，而先告確定
，原審復予審判，有未受請求之事項而予以判決之違誤，當屬誤
會。其餘上訴意旨所云，或係對事實審法院採證認事之職權行使
，及證據證明力之職權判斷，專憑己見，任意指摘；或為單純事
實之爭執，或與犯罪構成事實無重要關係之行文等枝節問題爭辯
，均不足據以認為已具備合法上訴第三審之形式要件。依上說明
，應認甲○○、乙○○二人關於加重強盜罪部分及甲○○行使偽
造私文書罪部分之上訴，均為違背法律上之程式，予以駁回。至
其二人關於由自動付款設備詐財罪及甲○○詐欺罪部分，核係刑
事訴訟法第三百七十六條第一款、第四款所列不得上訴第三審法
院之罪名，其牽連之重罪（加重強盜、行使偽造私文書罪），上
訴既不合法，則此等輕罪部分，自亦無從適用審判不可分之原則
，予以實體審理，應併從程序上予以駁回。
二、丙○○部分：
上訴人丙○○對其經原判決依刑法第三百三十條第一項之加重強
盜罪及第二百十六條、第二百十條之行使偽造私文書罪論處罪刑
部分，表示不服，僅以「原判決認事用法與事實法律有違」為由
，提起第三審上訴，並未具體指摘原判決如何違背法令。依照首
揭說明，其此部分上訴亦非合法，應予駁回。至關於原判決認其
牽連犯由自動付款設備詐財罪及連續詐欺取財罪部分，因牽連之
重罪（即加重強盜、行使偽造私文書）上訴既不合法，無從為實
體上審理，則此輕罪部分自亦不能依審判不可分之原則，併予審
判，應予駁回。
據上論結，應依刑事訴訟法第三百九十五條前段，判決如主文。
中    華    民    國  九十五  年   十二   月  二十八  日
                      最高法院刑事第八庭
                          審判長法官  張  淳  淙
                                法官  劉  介  民
                                法官  張  春  福
                                法官  洪  昌  宏
                                法官  蔡  彩  貞
      本件正本證明與原本無異
                                      書  記  官
中    華    民    國  九十六  年    一    月    三    日
                                                      J


司法院資訊處製作；財團法人民間司法改革基金會備份。
